ACORDAO-COMPLETO-2300305

ACÓRDÃO 4520/2020 ATA 10/2020 - PRIMEIRA CÂMARA

VISTOS, relatados e discutidos estes autos de tomada de contas especial instaurada pelo Ministério da Integração Nacional, em desfavor de Antônio Augusto de Araújo Filho, ex-prefeito de Araponga/MG, gestão 2009/2012, em razão da omissão no dever de prestar contas quanto aos recursos repassados àquele Município, por força dos Convênios Siconv CV-723083/2009, CV-724974/2009 e CV-715349/2009,
ACORDAM os Ministros do Tribunal de Contas da União, reunidos em sessão da Primeira Câmara, diante das razões expostas pelo relator, em:
9.1. considerar revel Antônio Augusto de Araújo Filho, para todos os efeitos, com fundamento no art. 12, § 3º, da Lei 8.443/1992, dando-se prosseguimento ao processo;
9.2. julgar irregulares as contas de Antônio Augusto de Araújo Filho, com fundamento nos arts. 1º, inciso I, 16, III, "a", 19 e 23, III, da Lei 8.443/1992, e condená-lo ao pagamento do débito de R$ 300.000,00 (tezentos mil reais) , com a fixação do prazo de quinze dias, a contar da notificação, para que comprovem, perante o Tribunal (art. 214, inciso III, alínea "a", do Regimento Interno do TCU) , o recolhimento das dívidas ao Tesouro Nacional, atualizada monetariamente e acrescida dos juros de mora, calculados a partir de 21/10/2011 até a data do recolhimento, na forma prevista na legislação em vigor;
9.3. aplicar a Antônio Augusto de Araújo Filho a multa prevista no artigo 57 da Lei 8.443/1992, no valor de R$ 350.000,00 (trezentos e cinquenta mil reais) , fixando-lhe o prazo de 15 (quinze) dias, a contar da notificação, para que comprove, perante o Tribunal (art. 214, inciso III, alínea "a", do Regimento Interno) , o recolhimento da dívida ao Tesouro Nacional, atualizada monetariamente desde a data do presente acórdão até a do efetivo recolhimento, se for paga após o vencimento, na forma da legislação em vigor;
9.4. julgar irregulares as contas de Márcia Regina Sartori Damo e de Breno Einstein Figueiredo, com fundamento nos arts. 1º, inciso I, 16, III, "b", 19, parágrafo único, e 23, III, da Lei 8.443/1992;
9.5. aplicar a Márcia Regina Sartori Damo e a Breno Einstein Figueiredo a multa individual prevista no artigo 58, inciso I, da Lei 8.443/1992, no valor de R$ 50.000,00 (cinquenta mil reais) , com a fixação do prazo de quinze dias, a contar da notificação, para comprovar, perante o Tribunal (art. 214, inciso III, alínea "a", do Regimento Interno) , o recolhimento da dívida ao Tesouro Nacional, atualizada monetariamente, desde a data do presente acórdão até a do efetivo recolhimento, se for paga após o vencimento, na forma da legislação em vigor;
9.6. autorizar, desde logo, nos termos do art. 28, inciso II, da Lei 8.443/1992, a cobrança judicial das dívidas, caso não atendida à notificação; 
9.7. encaminhar cópia deste acórdão ao Procurador-Chefe da Procuradoria da República em Minas Gerais, nos termos do § 3º do art. 16 da Lei 8.443/1992, para adoção das medidas que entender cabíveis.

Tomada de contas especial em razão da omissão no dever de prestar contas quanto aos recursos repassados ao Município de Araponga-MG, por força dos Convênios Siconv CV-723083/2009.

Primeira Câmara

Prefeitura Municipal de Araponga - MG.

3. Interessados/Responsáveis:
3.1. Interessado: Ministério da Integração Nacional (extinta) ()
3.2. Responsável: Antonio Augusto de Araujo Filho (XXX.538.726-XX).

13.1. Ministros presentes: Benjamin Zymler (na Presidência), Walton Alencar Rodrigues (Relator), Bruno Dantas e Vital do Rêgo.
13.2. Ministros-Substitutos presentes: Augusto Sherman Cavalcanti e Weder de Oliveira.

ACORDAO-COMPLETO-2503787

Acórdão 15125/2021 - Primeira Câmara

ACORDAO-COMPLETO-2516672

Acórdão 804/2022 - Primeira Câmara

WALTON ALENCAR RODRIGUES

Trata-se de processo de tomada de contas especial instaurada pelo Ministério da Integração Nacional, em desfavor de Antônio Augusto de Araújo Filho, ex-prefeito de Araponga/MG, gestão 2009/2012, em razão da omissão no dever de prestar contas quanto aos recursos repassados àquele Município, por força dos Convênios Siconv CV-723083/2009, CV-724974/2009 e CV-715349/2009, celebrados com o supracitado ministério, que tiveram por objeto a aquisição de patrulha mecanizada (trator e implementos agrícolas) .
Transcrevo, a seguir, a instrução do auditor (peça 23) , que contou com a anuência do corpo diretivo da unidade técnica (peças 24 e 25) e do Ministério Público junto ao TCU (peça 26) :
HISTÓRICO 
2.	Conforme disposto na cláusula quarta dos termos de convênio, foram previstos R$ 107.000,00 para a execução de cada objeto (para cada um dos convênios) , dos quais R$ 100.000,00 seriam repassados pelo concedente e R$ 7.000,00 corresponderiam à contrapartida (peça 1, p. 150-164; peça 2, p. 220-234; e peça 3, p. 278-292) . 
3.	Os recursos federais foram repassados conforme tabela a seguir:
	Número do Convênio
	Ordem Bancária
	Valor (R$) 
	Data de Emissão da OB
	Vigência
	Data da Prestação de Contas

	723083/2009
	2010OB800024 (peça 1, p. 214) 
	100.000,00
	1/7/2010
	11/1/2010 a 1/7/2011
	31/7/2011

	724974/2009
	2010OB800022 (peça 2, p. 290) 
	100.000,00
	1/7/2010
	5/1/2010 a 1/7/2011
	31/7/2011

	715349/2009
	2010OB800025 (peça 3, p. 344) 
	100.000,00
	1/7/2010
	5/1/2010 a 1/7/2011
	31/7/2011

4.	O presente processo refere-se a três convênios distintos, CV-723083/2009, CV-724974/2009 e CV-715349/2009, que possuíam o mesmo objeto, aquisição de patrulha mecanizada, mesmo valor global, R$ 107.000,00, e datas de vigência semelhantes, conforme tabela acima, sendo consolidados nesta tomada de contas especial.
5.	Em atendimento ao TCU, que solicitou informações sobre os referidos convênios quando da realização de auditoria de dados (Registro Fiscalis 336/2012) para avaliar os controles internos do Siconv, a Coordenação-Geral de Prestação de Contas de Convênios do Ministério da Integração Nacional elaborou a Nota Técnica 116/2012/CAPC/CGCONV/DGI/SECEX/MI, de 6/7/2012 (peça 1, p. 284-292) .
6.	Consta da referida Nota Técnica que não foram anexados os documentos referentes aos processos licitatórios dos três convênios e não foram juntados corretamente os documentos referentes à liquidação das despesas, sendo anexada uma mesma nota fiscal para comprovação de pagamento de um mesmo item em convênios distintos. Diante disso, foi proposto a notificação do convenente para que providenciasse a correção das falhas verificadas, além da realização de vistoria in loco a fim de comprovar a aquisição dos objetos conveniados.
7.	Por meio da Nota Técnica 102/2013/DPR/SDR/MI, de 21/5/2013 (peça 1, p. 326-348) , a Secretaria de Desenvolvimento Regional do Ministério da Integração Nacional relata que foi realizada inspeção no município de Araponga/MG, onde foi verificada a aquisição de todos os equipamentos relativos aos convênios em análise. O responsável pela vistoria acrescenta:
Quanto à inserção do mesmo documento de liquidação no SICONV, verifiquei que quem fazia esse procedimento para a Prefeitura era uma empresa contábil de Viçosa e não houve o cuidado de verificar os documentos que estavam anexando.
Comprovei a aquisição dos três tratores e três grades aradores de 16 discos (fotos anexas) e peguei cópia das respectivas Notas Fiscais (anexas) . Além disso, orientei que fizessem a verificação de todos os documentos anexados ao S1CONV referentes à prestação de contas e fizessem as correções devidas.
Assim sendo, tendo em vista que os objetivos propostos nos convênios foram atingidos e que não houve má fé por parte do proponente, que a execução dos convênios se deu de forma correta e transparente, emito parecer favorável à execução do Convênio, sob os aspectos técnicos e operacionais. Saliento que não foi analisado pela área técnica os aspectos contábeis da prestação de contas.
8.	Contudo, a Coordenação de Avaliação de Prestações de Contas, por meio da Informação Financeira 140/2013, de 29/10/2013 (peça 1, p. 384-397 e peça 2, p. 4-13) , constatou a permanência de diversas pendências na prestação de contas dos convênios e sugeriu nova notificação ao responsável para o saneamento das inconsistências verificadas no Siconv.
9.	Considerando que o responsável não se manifestou e não efetuou a correção das pendências identificadas, foi elaborada nova Informação Financeira nº 213 (peça 2, p. 50-57) , que concluiu pela instauração da presente TCE.
10.	Cabe registrar que a Prefeitura Municipal de Araponga/MG, representada pelo Prefeito Municipal, Sr. Anylton Sampaio de Moura, impetrou Ação Civil Pública por Improbidade Administrativa em desfavor do ex-prefeito, Sr. Antônio Augusto de Araújo Filho (peça 4, p. 212-222) .
EXAME TÉCNICO
11.	Em cumprimento ao Despacho de peça 7, foi promovida a citação do Sr. Antônio Augusto de Araújo Filho, mediante os Ofícios 3219/2015 e 3220/2015 (peças 8 e 9) , datados de 2/12/2015. 
12.	Apesar de o Sr. Antônio Augusto de Araújo Filho ter tomado ciência do expediente que lhe foi encaminhado, conforme atesta o aviso de recebimento (AR) que compõe a peça 11, esse não atendeu a citação e não se manifestou quanto às irregularidades verificadas. A assinatura do recebedor se deu no AR referente ao ofício encaminhado ao endereço constante do sistema CPF do responsável.
13.	Transcorrido o prazo regimental fixado e mantendo-se inerte o aludido responsável, impõe-se que seja considerado revel, dando-se prosseguimento ao processo, de acordo com o art. 12, § 3º, da Lei 8.443/1992.
14.	Assim, conforme instrução de peça 12, foi proposto encaminhamento pelo julgamento das contas do responsável como irregulares, condenação em débito e aplicação de multa, em razão da omissão no dever de prestar contas quanto aos recursos repassados à Prefeitura Municipal de Araponga/MG, por força dos Convênios Siconv CV-723083/2009, CV-724974/2009 e CV-715349/2009. 	Tal proposta teve a concordância da Unidade Técnica (peças 13 e 14) e do MP/TCU (peça 15) .
15.	O Ministro-Relator, Sr. Walton Alencar Rodrigues, entendeu que, além da responsabilização do prefeito omisso, há elementos, nos autos, que indicam a prática de atos com infração a normas legais por parte de agentes do órgão concedente, o que ensejaria a realização de audiência desses gestores, conforme despacho de peça 10: 
Os presentes autos tratam de uma situação, no mínimo, curiosa. Em 24/12/2009, a Senhora Márcia Regina Sartori Damo (CPF XXX.669.809-XX) , secretária de programas regionais do Ministério, firmou os Convênios 723083, 724974 e 715349/2009 com o Município de Araponga/MG, cada um prevendo o repasse do valor de R$ 100.000,00 por parte da União para a aquisição de um mesmo objeto: Patrulha Mecanizada (trator e implementos agrícolas) (peça 1, p. 150, peça 2, p. 220, e peça 3, p. 278) . 
Os recursos foram repassados, em 1/7/2010, por meio de três ordens bancárias, que totalizam R$ 300.000,00 (peça 2, p. 292) . 
Os aludidos ajustes foram celebrados sem prévia aprovação da assessoria jurídica, em desacordo com o artigo 38, parágrafo único, da Lei 8.666/1993. Somente foram submetidos ao setor jurídico em abril e maio de 2010 (peça 1, p. 198, peça 2, p. 268, e peça 3, p. 326) . 
O advogado da união, apesar de ter reputado hábeis os termos de convênio que lhe foram submetidos, exclusivamente sob o aspecto jurídico-formal, recomendou: 
"50. Recomenda-se que [...] bem como, evite celebrar convênios com o mesmo município, no mesmo período, cujo objeto seja idêntico, como ocorreu no presente processo e nos de n. 59200.000165/2009-14 e 59200.000391/2009-03, evitando-se a multiplicação desnecessária de processos administrativos, o que, além de violar os princípios da eficiência e economicidade, poderá configurar fracionamento de despesa no momento de realização da licitação". 
Além disso, o parecerista ressaltou que o TCU já havia determinado ao Ministério que somente celebrasse convenio respaldado em prévios pareceres das assessorias jurídica e técnica do órgão (Acórdão 384/2009-TCU-Plenário, proferido em sessão de 11/3/2009) . 
Quanto aos pareceres técnicos de cada convênio (Notas Técnicas 206, 207 e 208, de 23/12/2009, às peças 1, p. 108, 2, p. 178, e 3, p. 236) , de lavra do Senhor Breno Einstein Figueiredo, gerente executivo do PROMESO (Promoção de Sustentabilidade de Espaços Sub-regionais) , verifico que apresentam conteúdo semelhante e carecem de uma análise adequada dos benefícios esperados com cada transferência e das alternativas existentes, em um cenário de recursos financeiros escassos. 
Além disso, essas notas técnicas não examinam a real transferência de recursos, qual seja de R$ 300.000,00 para a compra de três tratores, porquanto cada uma, de conteúdo idêntico, remete à aquisição de apenas um trator. Ressalto que as notas técnicas foram feitas no mesmo dia, 23/12/2009. 
Os mencionados pareceres técnicos, portanto, são manifestações meramente formais, que não atendem ao objetivo da norma (artigo 31, da Portaria Interministerial MP/MF/MCT 127/2008) . 
Vale acrescentar que as propostas de n. 112966/2009 (peça 1, p. 18, Convênio 723083/2009) , 113096/2009 (peça 2, p. 64, Convênio 724974/2009) e 032670/2009 (peça 3, p. 142, Convênio 715349/2009) também apresentam conteúdo semelhante e se referem à aquisição de apenas um trator. 
Portanto, a partir de três propostas semelhantes relativas à aquisição de apenas um trator, foi feita uma análise técnica superficial e insuficiente, replicada para a assinatura de três convênios, com o mesmo objeto, no mesmo dia. 
Transferidos os recursos, o gestor municipal não se desincumbiu a contento do seu dever de prestar contas, havendo, até a presente etapa processual, débito de R$ 300.000,00, em valores originais. 
Dessa forma, além da responsabilização do prefeito omisso, há elementos, nos autos, que indicam a prática de atos com infração a normas legais por parte de agentes do Órgão Concedente, o que enseja a realização de audiência desses gestores pelos fatos a seguir descritos.
A senhora Márcia Regina Sartori Damo, secretária de programas regionais do Ministério, celebrou os aludidos convênios com o mesmo objeto (723083, 724974 e 715349/2009) , no mesmo dia, sem prévia aprovação da assessoria jurídica (artigo 38, parágrafo único, da Lei 8.666/1993) , mesmo após a determinação feita no Acórdão 384/2009-TCU-Plenário, proferido em sessão de 11/3/2009, e sem uma análise técnica prévia adequada da transferência de R$ 300.000,00 para a compra de três tratores, incluindo os benefícios esperados e as alternativas existentes a essa ação (artigo 31, da Portaria Interministerial MP/MF/MCT 127/2008) , tendo em vista que as notas técnicas 206, 207 e 208, de 23/12/2009, são peças meramente formais, sem conteúdo relevante, e remetem apenas à compra de um trator.  
O senhor Breno Einstein Figueiredo, gerente executivo do PROMESO, elaborou pareceres técnicos (Notas Técnicas 206, 207 e 208, de 23/12/2009) , no mesmo dia, com conteúdo semelhante e desprovidos de uma análise adequada dos benefícios esperados com cada transferência e das alternativas existentes, em um cenário de recursos financeiros escassos. Além disso, não examinou a real transferência de recursos, no valor de R$ 300.000,00, para a compra de três tratores, porquanto cada nota técnica, de conteúdo idêntico, remete à aquisição de apenas um trator, não atendendo ao objetivo da norma (artigo 31, da Portaria Interministerial MP/MF/MCT 127/2008) .
Ante o exposto, restituo os autos à unidade instrutiva para a realização das audiências e demais medidas saneadoras que entender pertinentes. 
16.	Assim, por meio dos Ofícios 1427/2016 e 1428/2016, foram promovidas as audiências da Sra.  Márcia Regina Sartori Damo e do Sr. Breno Einstein Figueiredo (peças 20 e 21) .
17.	A Sra. Márcia Regina Sartori Damo tomou ciência do ofício que lhe foi remetido, conforme AR de peça 23. Por meio da Carta 002/2016 (peça 24) , solicitou prorrogação de prazo por 90 dias, concedida conforme Despacho do Ministro-Relator à peça 28. Suas razões de justificativa foram apresentadas, conforme documentação integrante das peças 29 a 32.
18.	O Sr. Breno Einstein Figueiredo tomou ciência do ofício que lhe foi remetido, conforme AR de peça 22, tendo apresentado suas razões de justificativa, conforme documentação de peça 27.
Razões de justificativa da Sra. Márcia Regina Sartori Damo (peças 29 a 32) 
19.	Em suas razões de justificativa a responsável apresentou, primeiramente, considerações acerca do Promeso e os objetivos do Programa que, segundo ela, subsidiaram a tomada de decisões. Alegou que, no caso do Promeso, as regiões menos desenvolvidas foram priorizadas por meio de recursos orçamentários do plano de ação do Ministério da Integração Nacional. No entanto, os deputados poderiam apresentar suas prioridades dentro da região de atuação, o que ocorreu no caso destes processos, através de emendas parlamentares apresentadas pela Deputada Federal Maria Lucia Cardoso (peça 29, p. 1-2) .
20.	Em seguida, a responsável passou a descrever as providências adotadas para a celebração dos convênios em análise (peça 29, p. 2-7) .
21.	Sobre o Convênio 724084/2009, relatou que o processo foi aberto, em 24/11/2009, em função da solicitação, pelo Assessor Especial do Ministro da Integração Nacional (memorando 340/MI) , das providências imperiosas para celebração de convênios necessários ao atendimento das indicações de parlamentares visando a execução das emendas propostas. Salientou que foi instruída a comunicar aos parlamentares as propostas que eventualmente tivessem municípios inadimplentes como beneficiários. Descreveu que, após apresentada a documentação necessárias, a SPR exarou parecer técnico favorável à celebração do convênio.
22.	Em relação à celebração do convênio sem a realização da análise prévia da CONJUR/MI, mencionou a Nota Técnica 01/2009/DPS/SPR/MI que contextualizaria essa situação. Ressaltou que esse procedimento foi determinado pelo Secretário-Executivo do MI, por meio do Memo-circular 30/2009/Secex/MI.
23.	Informou que, em 25/2/2010, foi solicitado à CONJUR/MI exame da possível convalidação dos atos praticados para a celebração do convênio. Registrou que, até esse momento, o MI não havia repassado recursos financeiros para execução do objeto, o que somente aconteceria caso a consultoria jurídica procedesse a devida convalidação.
24.	Assim, informou que somente após o parecer da CONJUR/MI, que convalidou os atos praticados preteritamente, é que houve a liberação dos recursos financeiros, em 16/6/2010.
25.	Já o processo referente ao Convênio 723083/2009 foi aberto em 10/12/2009, segundo a responsável, em função da solicitação de substituição do município de Bandeira/MG pelo de Araponga/MG como beneficiário da emenda orçamentária nº 24840007, de autoria da Deputada Federal Maria Lucia Cardoso. Justificou-se o pedido de alteração devido a dificuldades fiscais/previdenciárias do Município de Bandeira/MG. 
26.	Também o Convênio 724974/2009, cujo processo foi aberto em 16/12/2009, foi decorrente da substituição do município de Ervália/MG pelo de Araponga/MG como beneficiário da emenda orçamentária nº 24840007, de autoria da Deputada Federal Maria Lucia Cardoso. Segundo a responsável, a parlamentar não justificou o pedido de alteração, mas, certamente, esse também ocorreu em função de dificuldades fiscais/previdenciárias do município de Ervália/MG.
27.	Destacou que a indicação dos municípios de Bandeira/MG e Ervália/MG estava registrada no memorando 340/MI, expedido pelo Assessor Especial do Ministro da Integração Nacional, e a substituição dos municípios decorreu da orientação expressa do referido memorando. 
28.	Em seguida a responsável relata os procedimentos referentes à celebração dos convênios e ao parecer da CONJUR/MI, semelhantes àqueles descritos sobre o Convênio 724974/2009.
29.	Em suas considerações finais (peça 12, p. 7-10) , a responsável trata de cada ponto que foi objeto de sua audiência, conforme transcrição a seguir:
a) Aprovação de Convênios sem parecer prévio da Consultoria Jurídica - Relatado e mencionado nos processos todos os documentos e pareceres que embasaram e justificaram o ato nos três casos ou seja:
A tramitação do processo sem a anuência da Consultoria Jurídica está amplamente tratada na nota técnica n° 0001/2009/DPS/SPR/MI, folhas 66, 67, 68 e 69 anexa ao processo 59200.000331/2009-82, e que se repete nos demais, a qual entre outras questões coloca:
1) que 80% dos 500 processos que tramitaram na Secretaria os empenhos se efetivaram na segunda quinzena de dezembro de 2009;
2) o Ministério solicitou parecer ao Ministério do Planejamento neste sentido que se pronunciou da seguinte forma: 'informamos que a Comissão Gestora do SICONV - Sistema de Gestão de Convênio e Contratos de Repasse, na reunião de 17 de dezembro de 2009, deliberou no sentido de que 'as consultorias jurídicas dos órgãos ou entidades públicas devem ater-se aos aspectos jurídicos da Minuta de Convênio, conforme disposto no parágrafo único do artigo 38 da Lei 8.666, de 1993, ficando diferida a avaliação dos demais aspectos para o momento posterior (...) .' 
No mesmo sentido o Secretário Executivo expediu o Memo-Circular n° 30/2009/SECEX/MI que autorizou, de ordem do Sr. Ministro da Integração Nacional, a celebração de convênios e publicação dos respectivos extratos, em que a instrução processual contenha pelo menos os seguintes documentos (condicionados os demais) : plano de trabalho com todas as informações estabelecidas pelo art. 15 da Portaria Interministerial 127/2008; parecer técnico; nota de empenho; e o CAUC do convenente que comprove sua situação de regularidade. E foi calcada nessa orientação que todos os processos da SPR foram formalizados. Igual orientação foi dada pelo Assessor do Ministro.
 (...) 
b) Realização de três convênios na mesma data com objetos semelhantes:
Conforme sistemática do Sistema de Convênios - SICONV, todas as emendas parlamentares individuais geram, quando empenhadas, números distintos de processo e de convênio. Desta forma, foram instruídos em processos próprios devido aos diferentes momentos de proposição: selo parlamentar autor da emenda.
A deputada Maria Lucia Cardoso, autora das emendas, em dois deles alterou os municípios no mês de dezembro de 2009 tendo em vista os municípios originais estarem inadimplentes com o Governo Federal, substituindo-os pelo Município de Arapongas, em situação regular e informado na data limite estipulada pelo Ministro na época. (04 de dezembro/2009) .
 (...) 
c) Quanto ao objeto e notas técnicas venho esclarecer alguns pontos que considero relevante para o entendimento.
A nota técnica n. 208/2009 de 23 de dezembro de 2009, folha 5, dentro do processo, 715349/2009, assim como a nota técnica n° 206/2009, folha 54, dentro do processo 723083/2009 e a de n° 207/2009, folha 59, processo 724974/2009 assinada pelo técnico do Ministério, na época Gerente Executivo do Programa Promeso, Breno Figueiredo justifica o apoio ao objeto a estruturação e o fortalecimento dos sistemas de produção local, indutores de geração de emprego e renda. A Aquisição de Patrulha mecanizada se propõe a melhorar, as condições de trabalho dos agricultores familiares; proporcionar o aumento da produção; melhorar a renda dos trabalhadores; e evitar o êxodo rural. O projeto visa a melhoria e integração dos diversos atores do segmento da agricultura familiar, no sentido de desenvolvê-la e consolidá-la enquanto uma cadeia produtiva, fundamental ao desenvolvimento regional. Com a implementação do projeto, estima-se ganhos dos aspectos inerentes ao processo produtivo - qualidade, produtividade e competitividade - a criação de novos postos de trabalho e incremento de renda dos agricultores familiares que participam do processo de estruturação desse arranjo produtivo.
A aquisição dos equipamentos dos três convênios está em sintonia com o alcance dos objetivos propostos.
30.	Por fim, a responsável alegou que a celebração de apenas um convênio não era uma opção e que o objeto foi alcançado, faltando tão somente a devida prestação de contas por parte do Município. Entende que, para o Ministério o ato foi legal, havendo lisura nos procedimentos. Encaminhou, em anexo, CDs com os respectivos processos enviados pelo Ministério da Integração Nacional (peças 30-32) .
Análise das razões de justificativa da Sra. Márcia Regina Sartori Damo
31.	A Sra. Márcia Regina Sartori Damo, ex-secretária de programas regionais do Ministério da Integração Nacional, foi ouvida em audiência por ter celebrado os convênios 723083/2009, 724974/2009 e 715349/2009 com o mesmo objeto, no mesmo dia, sem prévia aprovação da assessoria jurídica (artigo 38, parágrafo único, da Lei 8.666/1993) , mesmo após a determinação feita no Acórdão 384/2009-TCU-Plenário, proferido em sessão de 11/3/2009, e sem uma análise técnica prévia adequada da transferência de R$ 300.000,00 para a compra de três tratores, incluindo os benefícios esperados e as alternativas existentes a essa ação (artigo 31, da Portaria Interministerial MP/MF/MCT 127/2008) , tendo em vista que as notas técnicas 206, 207 e 208, de 23/12/2009, são peças meramente formais, sem conteúdo relevante, e remetem apenas à compra de um trator.
32.	Em suas razões de justificativa, a responsável apresentou a descrição dos procedimentos realizados para a celebração dos três convênios em exame. Esclareceu que os ajustes foram oriundos de emenda parlamentar, o que justificaria terem sido firmados três convênios, apesar de terem o mesmo objeto e serem firmados no mesmo dia, 24/12/2009.
33.	Contudo, com a alteração de dois dos municípios beneficiários dos convênios, passando a ter apenas o município de Araponga/MG como beneficiário de todos os recursos para aquisição dos três tratores, não poderiam haver três processos distintos. Toda a análise referente ao repasse dos recursos ficou prejudicada diante dessa decisão.
34.	Vale ressaltar, ainda, o motivo que levou o município de Araponga/MG a ser selecionado como beneficiário dos recursos. Além de ser decorrente de emenda parlamentar, é de se espantar que, em um cenário de escassos recursos financeiros, a seleção do município se dê unicamente por estar adimplente com suas obrigações fiscais/previdenciárias. Depreende-se, portanto, que a avaliação do Ministério da Integração Nacional é irrelevante e que as justificativas técnicas que levaram à celebração dos convênios são meras formalidades.
35.	Sobre a celebração do convênio sem a realização da análise prévia da CONJUR, alegou que a justificativa está amplamente tratada na Nota Técnica 01/2009/DPS/SPR/MI e autorizado pelo Memo-circular 30/2009/Secex/MI. Contudo, as considerações apresentadas nesses documentos não têm a prerrogativa de afastar o preceito estabelecido no artigo 38, parágrafo único, da Lei 8.666/1993:
Parágrafo único.  As minutas de editais de licitação, bem como as dos contratos, acordos, convênios ou ajustes devem ser previamente examinadas e aprovadas por assessoria jurídica da Administração.
36.	Também não encontram amparo na legislação as justificativas apresentadas de que em 80% dos 500 processos que tramitaram na Secretaria os empenhos se efetivaram na segunda quinzena de dezembro de 2009; e a respeito de deliberação da Comissão Gestora do SICONV no sentido de que as consultorias jurídicas dos órgãos ou entidades públicas devem ater-se aos aspectos jurídicos da Minuta de Convênio. 
37.	Ademais, em 11/3/2209, ou seja, 8 meses antes da celebração dos convênios em análise, o TCU, por meio do Acórdão 384/2009-TCU-Plenário, determinou ao Ministério da Integração Nacional que:
Celebre convênio sempre respaldado em prévios pareceres dos setores de assessoria jurídica e técnica do órgão, de acordo com as disposições contidas no art. 31 da Portaria Interministerial MP/MF/CGU nº 127/2008 e do parágrafo único do art. 38 da Lei nº 8.666/1993
38.	Além da ausência dos prévios pareceres da assessoria jurídica, tal determinação é descumprida também em relação aos pareceres técnicos. Conforme análise efetuada (itens 49 a 51 desta instrução) , os convênios foram firmados sem uma análise técnica prévia adequada da transferência de R$ 300.000,00 para a compra de três tratores, incluindo os benefícios esperados e as alternativas existentes a essa ação (artigo 31, da Portaria Interministerial MP/MF/MCT 127/2008) , tendo em vista que as notas técnicas 206, 207 e 208, de 23/12/2009, são peças meramente formais, sem conteúdo relevante, e remetem apenas à compra de um trator.
39.	Diante do exposto, propõe-se rejeitar as razões de justificativa apresentadas pela Sra. Márcia Regina Sartori Damo. 
Razões de justificativa do Sr. Breno Einstein Figueiredo (peça 27) 
40.	Em suas razões de justificativa, o responsável, inicialmente, discorreu sobre o objetivo e os resultados esperados do programa de Promoção da Sustentabilidade de Espaços Sub-regionais (Promeso) (peça 27, p. 1-2) . Em relação ao financiamento das ações necessárias à execução do programa, relatou o seguinte:
Em face dos recursos financeiros escassos a Secretaria de Programas Regionais/SPR adotou como prática para alavancar os recursos da pasta, reuniões anuais com deputados federais e senadores, onde o Ministro apresentava as prioridades para o ano seguinte e solicitava apoio dos parlamentares para direcionarem Emendas Parlamentares individuais que fortaleceriam as ações do Ministério da Integração Nacional no processo de desenvolvimento regional.
Os três convênios objetos dessa audiência são frutos de Emendas Parlamentares Individuais da Deputada Federal Maria Lucia Cardoso, direcionadas ao Município de Araponga/MG.
41.	Apresentou, em seguida, histórico da análise da proposta do Convênio 715349/2009 (peça 27, p. 3-8) . Destacou que a análise técnica sempre foi pautada pelas normas vigentes à ocasião. No caso do referido convênio, cuja proposta foi apresentada em 27/5/2009, a primeira análise foi realizada em 12/11/2009, onde se verificou que seria necessária a correção dos seguintes itens: objeto, meta, vigência (datas) e código de aplicação, além de solicitar que fossem anexados documentos. Também em 24/11/2009 e 8/12/2009, o responsável relatou que solicitou a anexação de documentos.
42.	Alega que os benefícios esperados com cada transferência faziam parte das premissas das ações do Promeso na estruturação dos Arranjos Produtivos Locais (APL) e que a justificativa da proposta apresenta de forma inequívoca os benefícios para a produção agrícola da região (peça 27, p. 6-7) .
43.	Em relação à ausência de exame da real transferência de recursos, destacou que os repasses só foram efetivados em 1/7/2010, após toda a regulamentação do processo. Assim, segundo o responsável, naquele momento não era possível fazer a análise da real transferência, uma vez que ela só ocorreria seis meses depois. Acrescenta que o que se analisou em relação aos recursos envolvidos foi a regular situação da Emenda Parlamentar Individual e a comprovação da contrapartida devida por parte do convenente.
44.	Afirma o responsável que também foram analisados se os custos estavam de acordo com os preços de mercado da região, por meio de pesquisa de mercado e orçamentos enviados pelo proponente; o termo de referência; a relevância da iniciativa e os aspectos formais do projeto.
25.	O responsável acrescentou que somente após análise detalhada de todos os requisitos necessários e obrigatórios à aprovação do pleito, o Plano de Trabalho foi aprovado e a Nota Técnica elaborada, e em seguida submetida aos seus superiores, que a aprovaram, e posteriormente à CONJUR, para sua análise e aprovação. Afirmou que no Despacho nº 036/2010/DPS/SPR/MI, de 25/2/2010, estão relatados os motivos da tramitação excepcional do processo para a análise da CONJUR.
26.	Em relação ao Convênio723083/2009 (peça 27, p. 8-9) , o responsável esclareceu que a emenda parlamentar estava destinada ao município de Bandeira/MG. Entretanto, como o município estava impedido de receber recursos federais em função das dificuldades fiscais/previdenciárias, a emenda foi redirecionada ao município de Araponga/MG. Informou que, por se tratar do mesmo objeto e já terem sido feitas diversas tratativas com a área técnica da Prefeitura de Araponga/MG, a análise desse processo ocorreu de forma mais célere.
45.	Acrescentou o responsável que, ao checar a análise efetuada para aprovação do plano de trabalho, verificou problemas a serem sanados e, em 23/12/2009, cancelou a sua aprovação. Feitas as correções necessárias, aprovou o plano de trabalho e concluiu a análise com a emissão da Nota Técnica.
28.	Sobre o Convênio 724974/2009 (peça 27, p. 9) , informou que, inicialmente, a emenda parlamentar estava destinada ao município de Conceição do Pará/MG. Em razão de o município estar impedido de receber recursos federais em função das dificuldades fiscais/previdenciárias, a emenda foi redirecionada aos municípios de Araponga/MG e Lagoa da Prata/MG. Informou que também nesse convênio a análise do processo ocorreu de forma mais rápida, em vista de já terem sido feitas tratativas com o município de Araponga/MG.
46.	Transcreve-se, a seguir, a conclusão apresentada pelo o responsável:
Conforme já citado anteriormente, as tratativas com os parlamentares para direcionarem emendas individuais no sentido de fortalecer as ações do PROMESO nas Mesorregiões Diferenciadas foram extremamente eficazes.
Entretanto esse aporte de recursos trouxe no seu bojo uma série de problemas técnicos operacionais aos quais a SPR não estava preparada para equacioná-los. Em 2009 operacionalizamos, aproximadamente, 500 processos de convênios, apenas com as emendas dos parlamentares.
Mais de 80 % desse universo tiveram seus empenhos realizados na segunda quinzena de dezembro de 2009 e não possuíamos um corpo técnico suficiente para atender todas as etapas precedentes à assinatura dos convênios. Por isso, grande parte deles foram assinados com cláusula condicionante e seguindo as orientações do Memo-Circular nº 30/2009/SECEX/MI.
Para dar conta de enorme universo de processos, foram padronizados alguns documentos como a Minuta de Convênio, elaborada pela CONJUR, e as Notas Técnicas, quando se tratava do mesmo objeto (no caso em tela Patrulhas Mecanizadas) , também elaborada pela CONJUR.
Essa padronização, definida pela própria CONJUR à época, foi uma forma de se tentar alcançar uma maior produtividade sem se abster do cumprimento dos requisitos legais, otimizando o gasto público dos parcos recursos governamentais.
O procedimento padronizado adotado foi em razão de força maior, em especial, para evitar que dezenas de municípios fossem prejudicados com a falta de tais recursos, para minimizar precárias situações sociais de suas populações, buscando sempre alcançar a maior eficiência possível e respeitando os limites legais, mesmo com a escassa falta de recursos e pessoas disponíveis na época (se os documentos não fossem produzidos, dentro dos 15 dias de dezembro, mesmo tendo cumprido todas as obrigações, o recurso para o município seria perdido, prejudicando a população local) .
Destaco que apesar de conteúdo semelhante, tanto na proposta como nas Notas Técnicas, estamos tratando de aquisição de TRÊS tratores com implementos (grade aradora) e não apenas de um trator. Inicialmente havia apenas uma emenda da parlamentar direcionada para o município de Araponga, conforme explicitado acima, mas como outros municípios beneficiados à época estavam com problemas no CAUC, a parlamentar redirecionou essas duas emendas para atender ao município de Araponga.
O redirecionamento desses recursos atenderia o enorme contingente de agricultores familiares do município, que à época contava com uma população de 8.029 habitantes, sendo 55,3 % residentes na área rural, além de atender já em 2010 a prioridade definida no Fórum da Mesorregião do Vale do Jequitinhonha, que por conta dos escassos recursos federais ocorreria ao longo dos próximos três anos.
É importante destacar que o procedimento adotado não previa a liberação de recursos de qualquer ordem, até que fossem atendidas todas as condicionantes previstas no Termo de Convênio e após passarem, com a nova documentação apresentada, pelo crivo da Consultoria Jurídica. Dessa forma, conforme já explicitado, só haveria a liberação de recursos se cumprido fielmente o rito ordinário do processo, não existindo prejuízo ao erário de qualquer natureza.
A real transferência de recursos ocorreu somente em julho e a comprovação da utilização dos recursos do convênio é verificado ao fim da execução e vigência do mesmo com vistoria in loco, onde são analisados o processo de licitação, a movimentação bancária, notas fiscais dos bens adquiridos, que são confrontadas com a verificação da numeração dos fabricantes, com fotos e relatório final de conclusão de convênio emitido pelo agente vistoriador.
Ressalto que à época do fim da vigência dos convênios em tela, eu já não fazia parte do quadro de servidores do Ministério da Integração Nacional.
Por fim, é fundamental, portanto, que se averigue se foi realizada inspeção ao término da execução do convênio conforme subcláusula Segunda, da Cláusula Oitava - CONTROLE, FISCALIZAÇÃO E GERENCIAMENTO, procedimento que, conforme supramencionado, não estava mais sobre a responsabilidade e competência deste agente público.
Análise das razões de justificativa do Sr. Breno Einstein Figueiredo
47.	O Sr. Breno Einstein Figueiredo, ex-gerente executivo do PROMESO (Promoção de Sustentabilidade de Espaços Sub-regionais) , foi ouvido em audiência por ter elaborado pareceres técnicos (Notas Técnicas 206, 207 e 208, de 23/12/2009) , no mesmo dia, com conteúdo semelhante e desprovidos de uma análise adequada dos benefícios esperados com cada transferência e das alternativas existentes, em um cenário de recursos financeiros escassos. Além disso, não examinou a real transferência de recursos, no valor de R$ 300.000,00, para a compra de três tratores, porquanto cada nota técnica, de conteúdo idêntico, remete à aquisição de apenas um trator, não atendendo ao objetivo da norma (artigo 31, da Portaria Interministerial MP/MF/MCT 127/2008) .
48.	Considerando-se que grande parte dos relatos e justificativas apresentadas são semelhantes àquelas enviadas pela Sra. Márcia Regina Sartori Damo, aproveita-se para o Sr. Breno Einstein Figueiredo a análise efetuada nos itens 32 a 38 desta instrução.
49.	As razões de justificativa apresentadas pelo responsável trazem o contexto no qual os convênios foram celebrados, além de relatar os procedimentos efetuados no âmbito do Ministério da Integração Nacional. Contudo, não esclarece sobre a elaboração, na mesma data, de três pareceres técnicos semelhantes e desprovidos de uma análise adequada dos benefícios esperados com cada transferência, conforme ofício de audiência a ele encaminhado.
50.	Considerando que os procedimentos para a celebração dos três convênios foram efetuados de forma concomitante, para um mesmo município e com um mesmo objeto, era de se esperar que a análise abordasse a necessidade de o município de Araponga/MG adquirir os três tratores, no valor total repassado de R$ 300.000,00. Tal fato se torna mais evidente ao se verificar que as três notas técnicas foram elaboradas na mesma data, 23/12/2009.
51.	Verifica-se, assim, que tais pareceres são manifestações meramente formais, que não atendem ao objetivo da norma (artigo 31, da Portaria Interministerial MP/MF/MCT 127/2008) .
52.	Diante disso, propõe-se rejeitar as razões de justificativa apresentadas pelo Sr. Breno Einstein Figueiredo. 
CONCLUSÃO
53.	Diante da revelia do Sr. Antônio Augusto de Araújo Filho e inexistindo nos autos elementos que permitam concluir pela ocorrência de boa-fé ou de outros excludentes de culpabilidade em sua conduta, propõe-se que suas contas sejam julgadas irregulares e que o responsável seja condenado em débito, bem como que lhe seja aplicada a multa prevista no art. 57 da Lei 8.443/1992. 
54.	Ademais, inexistem nos autos elementos que demonstrem sua boa-fé ou a ocorrência de outros excludentes de culpabilidade. Desse modo, suas contas devem, desde logo, ser julgadas irregulares, nos termos do art. 202, § 6º, do Regimento Interno/TCU, procedendo-se à sua condenação em débito e à aplicação da multa prevista no art. 57 da Lei 8.443/1992. 
55.	Em face da análise promovida nos itens 31 a 39 e 47 a 52, propõe-se rejeitar as razões de justificativa apresentadas pela Sra. Márcia Regina Sartori Damo e pelo Sr. Breno Einstein Figueiredo, uma vez que não foram suficientes para sanear as irregularidades a eles atribuídas. Propõe-se, ainda, em atendimento ao disposto no parágrafo único do art. 19 da Lei 8.443/1992, a aplicação da multa prevista no art. 58, inciso II, do mesmo normativo legal.
PROPOSTA DE ENCAMINHAMENTO
56.	Diante do exposto, submetemos os autos à consideração superior, propondo ao Tribunal:
	a) com fundamento nos arts. 1º, inciso I, 16, inciso III, alínea "a", da Lei 8.443/1992 c/c os arts. 19 e 23, inciso III, da mesma Lei, e com arts. 1º, inciso I, 209, inciso I, 210 e 214, inciso III, do Regimento Interno, que sejam julgadas irregulares as contas do Sr. Antônio Augusto de Araújo Filho, CPF XXX.538.726-XX, ex-prefeito de Araponga/MG, gestão 2009/2012, e condená-lo ao pagamento da quantia a seguir especificada, com a fixação do prazo de quinze dias, a contar da notificação, para comprovar, perante o Tribunal (art. 214, inciso III, alínea "a", do Regimento Interno) , o recolhimento da dívida aos cofres do Tesouro Nacional, atualizada monetariamente e acrescida dos juros de mora, calculados a partir da data discriminada, até a data do recolhimento, na forma prevista na legislação em vigor; em razão da omissão no dever de prestar contas quanto aos recursos repassados à Prefeitura Municipal de Araponga/MG, por força dos Convênios Siconv CV-723083/2009, CV-724974/2009 e CV-715349/2009, celebrados com o Ministério da Integração Nacional, que tiveram por objeto a aquisição de patrulha mecanizada;
	VALOR ORIGINAL (R$) 
	DATA DA OCORRÊNCIA

	300.000,00
	1/7/2010

Valor atualizado até 23/5/2016: R$ 573.415,16
b) aplicar ao Sr. Antônio Augusto de Araújo Filho, CPF XXX.538.726-XX, a multa prevista no art. 57 da Lei 8.443/1992 c/c o art. 267 do Regimento Interno, com a fixação do prazo de quinze dias, a contar da notificação, para comprovar, perante o Tribunal (art. 214, inciso III, alínea "a", do Regimento Interno) , o recolhimento da dívida aos cofres do Tesouro Nacional, atualizada monetariamente desde a data do acórdão que vier a ser proferido até a do efetivo recolhimento, se for paga após o vencimento, na forma da legislação em vigor;
c) aplicar à Sra. Márcia Regina Sartori Damo, CPF: XXX.669.809-XX, e ao Sr. Breno Einstein Figueiredo, CPF: XXX.950.601-XX, individualmente, a multa prevista no art. 58, inciso II, da Lei 8.443/1992 c/c o art. 268, inciso I, do Regimento Interno, fixando-lhes o prazo de 15 (quinze) dias, a contar das notificações, para comprovarem, perante o Tribunal (art. 214, inciso III, alínea "a", do Regimento Interno) , o recolhimento da dívida aos cofres do Tesouro Nacional, atualizada monetariamente desde a data do presente acórdão até a do efetivo recolhimento, se for paga após o vencimento, na forma da legislação em vigor;
d) autorizar, desde logo, nos termos do art. 28, inciso II, da Lei 8.443/1992, a cobrança judicial das dívidas caso não atendidas as notificações;
e)  autorizar, desde logo, com fundamento no art. 26, da Lei 8.443/1992 c/c o art. 217, do Regimento Interno do TCU, caso seja do interesse do responsável, o parcelamento da dívida em até 36 parcelas, incidindo, sobre cada uma, os encargos legais devidos, sem prejuízo de alertá-lo de que, caso opte por essa forma de pagamento, a falta de comprovação do recolhimento de qualquer parcela implicará o vencimento antecipado do saldo devedor, nos termos do art. 26, parágrafo único, e 59, da Lei 8.443/1992 c/c o art. 217, § 2º, do Regimento Interno do TCU; e
f) encaminhar cópia da deliberação, bem como do relatório e do voto que a fundamentarem, ao Procurador-Chefe da Procuradoria da República em Minas Gerais, nos termos do § 7º do art. 209 do RI/TCU, para adoção das medidas que entender cabíveis.

não há

Procuradora-Geral Cristina Machado da Costa e Silva.

CONVÊNIOS. TOMADA DE CONTAS ESPECIAL. OMISSÃO NO DEVER DE PRESTAR CONTAS. REVELIA. CONDUTA IRREGULAR DE GESTORES DO ÓRGÃO CONCEDENTE. DÉBITO E MULTAS.

TOMADA DE CONTAS ESPECIAL (TCE)

Secretaria de Controle Externo de Tomada de Contas Especial (SecexTCE).

Trata-se de processo de tomada de contas especial instaurada pelo Ministério da Integração Nacional (MIN) em desfavor de Antônio Augusto de Araújo Filho, ex-prefeito de Araponga/MG, gestão 2009/2012, em razão da omissão no dever de prestar contas quanto aos recursos repassados àquele Município, por força dos Convênios Siconv CV-723083/2009, CV-724974/2009 e CV-715349/2009, celebrados com o supracitado ministério, que tiveram por objeto a aquisição de patrulha mecanizada (trator e implementos agrícolas) .
Em atendimento ao TCU, que solicitou informações sobre esses três convênios, possuíam o mesmo objeto, aquisição de patrulha mecanizada, mesmo valor global, R$ 107.000,00, e datas de vigência semelhantes, quando da realização de auditoria de dados (Registro Fiscalis 336/2012) para avaliar os controles internos do Siconv, a Coordenação-Geral de Prestação de Contas de Convênios do MIN elaborou a Nota Técnica 116/2012/CAPC/CGCONV/DGI/SECEX/MI, de 6/7/2012 (peça 1, p. 284-292) .
Segundo a Nota Técnica, não foram anexados os documentos referentes aos processos licitatórios dos três convênios e não foram juntados corretamente os documentos referentes à liquidação das despesas, sendo anexada uma mesma nota fiscal para comprovação de pagamento de um mesmo item em convênios distintos. Diante disso, foi proposto a notificação do convenente para que providenciasse a correção das falhas verificadas, além da realização de vistoria in loco, a fim de comprovar a aquisição dos objetos conveniados.
Em nova Nota Técnica, 102/2013/DPR/SDR/MI, de 21/5/2013 (peça 1, p. 326-348) , a Secretaria de Desenvolvimento Regional do MIN relata que foi realizada inspeção no município de Araponga/MG, onde foi verificada a aquisição de todos os equipamentos relativos aos convênios em análise.
Por meio da Informação Financeira 140/2013, de 29/10/2013 (peça 1, p. 384-397 e peça 2, p. 4-13) , a Coordenação de Avaliação de Prestações de Contas registrou a existência de diversas pendências na prestação de contas dos convênios e sugeriu nova notificação ao responsável, para o saneamento das inconsistências.
Considerando que o responsável não se manifestou e não efetuou a correção das pendências identificadas, foi elaborado o Parecer Financeiro 213/2014 (peça 2, p. 50-57) , que concluiu pela instauração da presente TCE.
Devidamente citado por este Tribunal na fase externa da TCE, Antônio Augusto de Araújo Filho, como atesta o aviso de recebimento (peça 11) , manteve-se silente. A unidade técnica propôs o julgamento das contas do responsável como irregulares, condenação em débito e aplicação de multa, (peças 12-14) , com a anuência do Ministério Público junto ao TCU - MPTCU (peça 15) .
Por verificar que há, nos presentes autos, elementos que indicam a prática de atos com infração a normas legais por parte de agentes do MIN, determinei em despacho (peça 16) , a audiência dos seguintes gestores em função de suas condutas: 
Márcia Regina Sartori Damo, Secretária de Programas Regionais do MIN, celebrou os convênios com o mesmo objeto (723083, 724974 e 715349/2009) , no mesmo dia, sem prévia aprovação da assessoria jurídica, em afronta ao art. 38, parágrafo único, da Lei 8.666/1993, mesmo após a determinação feita no Acórdão 384/2009-TCU-Plenário, e sem análise técnica prévia adequada da transferência de R$ 300 mil para a compra de três tratores, incluindo os benefícios esperados e as alternativas existentes a essa ação (artigo 31, da Portaria Interministerial MP/MF/MCT 127/2008) , tendo em vista que as notas técnicas 206, 207 e 208, de 23/12/2009, são peças meramente formais, sem conteúdo relevante, e remetem apenas à compra de um trator;
Breno Einstein Figueiredo, gerente executivo do Programa de Promoção de Sustentabilidade de Espaços Sub-regionais (Promeso) , elaborou pareceres técnicos (Notas Técnicas 206, 207 e 208, de 23/12/2009) , no mesmo dia, com conteúdo semelhante e desprovidos de análise adequada dos benefícios esperados com cada transferência e das alternativas existentes, em um cenário de recursos financeiros escassos. Além disso, não examinou a real transferência de recursos, no valor de R$ 300 mil para a compra de três tratores, porquanto cada nota técnica, de conteúdo idêntico, remete à aquisição de apenas um trator, não atendendo ao objetivo da norma (artigo 31, da Portaria Interministerial MP/MF/MCT 127/2008) .
Em suas razões de justificativa ambos responsáveis apresentam considerações acerca do Promeso e dos objetivos que, alegadamente, subsidiaram a tomada de decisões. Argumentam que os benefícios esperados com os convênios faziam parte das premissas das ações do Promeso na estruturação dos Arranjos Produtivos Locais (APL) , que as regiões menos desenvolvidas foram priorizadas por meio de recursos orçamentários do plano de ação do MIN e que a justificativa contida a proposta de cada um dos convênios de que trata esta TCE apresenta de forma inequívoca os benefícios para a produção agrícola da região.
Informam que, por lidar com recursos financeiros escassos, a Secretaria de Programas Regionais (SPR) adotou como prática a realização de reuniões anuais com deputados federais e senadores, para alavancar os recursos da pasta. Nessas reuniões, o Ministro apresentava as prioridades para o ano seguinte e solicitava apoio daqueles para direcionarem emendas parlamentares individuais que fortaleceriam as ações do MIN no processo de desenvolvimento regional.
Assim, os parlamentares podiam estabelecer suas prioridades dentro das respectivas regiões de atuação, o que ocorreu no caso destes processos, por meio de emendas apresentadas pela Deputada Federal Maria Lucia Cardoso.
Informam ainda que o processo relativo a um dos convênios foi aberto em função da solicitação, pelo Assessor Especial do Ministro da Integração Nacional, da adoção de providências para a celebração de convênios necessários ao atendimento das indicações de parlamentares, e que os outros dois convênios decorrem de substituição dos municípios de Bandeira/MG e de Ervália/MG, respectivamente, pelo de Araponga/MG devido a dificuldades fiscais e previdenciárias daquelas municipalidades. 
Márcia Regina Sartori Damo argumenta ainda que:
após apresentada a documentação necessárias, a SPR exarou parecer técnico favorável à celebração dos convênios;
a Nota Técnica 01/2009/DPS/SPR/MI contextualiza a situação de celebração do convênio 724084/2009 sem a realização da análise prévia da CONJUR/MI, ressaltando que tal procedimento foi determinado pelo Secretário-Executivo do MI, por meio do Memorando Circular 30/2009/Secex/MI;
1.1. em 25/2/2010, foi solicitado à CONJUR/MI exame da possível convalidação dos atos praticados para a celebração daquele convênio;
1.2. até esse momento, o MI não havia repassado recursos financeiros para execução do objeto, o que somente aconteceria caso a consultoria jurídica procedesse a devida convalidação;
1.3. a liberação dos recursos financeiros ocorreu em 16/6/2010, após o parecer da CONJUR/MI, que convalidou os atos praticados preteritamente;
80% dos 500 processos que tramitaram na Secretaria os empenhos se efetivaram na segunda quinzena de dezembro de 2009;
parecer do Ministério do Planejamento informou que "a Comissão Gestora do SICONV - Sistema de Gestão de Convênio e Contratos de Repasse, na reunião de 17 de dezembro de 2009, deliberou no sentido de que as consultorias jurídicas dos órgãos ou entidades públicas devem ater-se aos aspectos jurídicos da Minuta de Convênio, conforme disposto no parágrafo único do artigo 38 da Lei 8.666, de 1993, ficando diferida a avaliação dos demais aspectos para o momento posterior";
o Secretário Executivo expediu o Memorando Circular 30/2009/SECEX/MI que autorizou, de ordem do Sr. Ministro da Integração Nacional, a celebração de convênios e publicação dos respectivos extratos, em que a instrução processual contenha pelo menos os seguintes documentos (condicionados os demais) : plano de trabalho com todas as informações estabelecidas pelo art. 15 da Portaria Interministerial 127/2008; parecer técnico; nota de empenho; e o CAUC do convenente que comprove sua situação de regularidade;
com base nessa orientação todos os processos da SPR foram formalizados;
a celebração de apenas um convênio não era uma opção, pois:
1.4. conforme sistemática do SICONV, as emendas parlamentares individuais geram números distintos de processo e de convênio. Assim, cada convênio foi instruído em processo separado por ser originário de diferentes emendas;
1.5. a deputada Maria Lucia Cardoso, autora das emendas, em duas delas alterou os municípios no mês de dezembro de 2009, tendo em vista os municípios originais estarem inadimplentes com o Governo Federal, substituindo-os pelo Município de Arapongas;
Em suas razões de justificativa, Breno Einstein Figueiredo alega que:
apesar de conteúdo semelhante, tanto na proposta como nas notas técnicas, se tratou da aquisição de três tratores com implementos;
inicialmente havia apenas uma emenda da parlamentar direcionada para o município de Araponga, mas como outros municípios beneficiados à época estavam com problemas fiscais, a parlamentar redirecionou duas emendas para atender ao Município de Araponga;
o redirecionamento desses recursos atenderia o enorme contingente de agricultores familiares do Município;
 o procedimento adotado não previa a liberação de recursos até que fossem atendidas todas as condicionantes previstas no termo de convênio e após passarem, com a nova documentação apresentada, pelo crivo da Consultoria Jurídica. Assim a liberação de recursos só ocorreu após cumprido fielmente o rito ordinário do processo, não existindo prejuízo ao Erário;
no momento da comprovação da utilização dos recursos dos convênios em análise o responsável já não fazia parte do quadro de servidores do MIN.
Em adição ao encaminhamento anterior, a unidade técnica propõe, às peças 23-25, julgar irregulares as contas destes gestores, com a aplicação da multa individual prevista no art. 58 da Lei 8.443/1992, com anuência do MPTCU (peça 26) .
Feito breve resumo dos fatos, passo a decidir.
Devidamente citado, o ex-prefeito não compareceu aos autos e deve ser considerado revel, dando-se seguimento ao processo, nos termos do artigo 12, § 3º, da Lei 8443/1992. 
Ao não apresentar sua defesa, o responsável deixou de produzir prova da regularidade das despesas realizadas no âmbito do convênio sob exame, em afronta às normas que impõem aos gestores públicos a obrigação legal de, sempre que demandados pelos órgãos de controle, apresentarem os documentos que demonstrem a correta utilização das verbas públicas.
Como não há, nos autos elementos que demonstrem sua boa-fé ou a ocorrência de outros excludentes de culpabilidade, julgo irregulares as contas de Antônio Augusto de Araújo Filho, para condená-lo a ressarcir o débito que, em valores atualizados corresponde a R$ 515.550,00 e aplicar-lhe a multa prevista no art. 57 da Lei 8.443/1992.
Acolho as análises da unidade técnica para concluir que não devem prosperar os argumentos de defesa apresentados pelos gestores do MIN. Em primeiro lugar, a justificativa de que a celebração dos convênios sem análise prévia da consultoria jurídica foi amplamente tratada na Nota Técnica 01/2009/DPS/SPR/MI e autorizada pelo Memorando Circular 30/2009/Secex/MI não tem o condão de afastar o estabelecido no art. 38, parágrafo único, da Lei 8.666/1993. 
Em segundo lugar, o TCU já havia determinado ao MIN que somente celebrasse convênio respaldado em pareceres prévios das assessorias jurídica e técnica daquele Órgão (Acórdão 384/2009-TCU-Plenário, proferido em sessão de 11/3/2009) .
A situação de que diversos convênios foram formalizados do mesmo modo que os em análise, trazida pela defesa dos gestores, não é apta a justificar seus atos. Ao contrário, mereceria a realização de audiências com vistas à responsabilização do alto escalão do MIN, não fosse o transcurso de mais de dez anos desde as orientações que violaram as determinações do TCU, estando assim prescrita a pretensão punitiva deste Tribunal em relação a tais atos.
Em sua análise a posteriori, o advogado da União, apesar de ter reputado hábeis os termos de convênio que lhe foram submetidos, exclusivamente sob o aspecto jurídico-formal, ressaltou ainda violação dos princípios da eficiência e economicidade, bem como os riscos de fracionamento da despesa:
50. Recomenda-se que (...) , evite celebrar convênios com o mesmo município, no mesmo período, cujo objeto seja idêntico, como ocorreu no presente processo e nos de n.o 59200.000165/2009-14 e 59200.000391/2009-03, evitando-se a multiplicação desnecessária de processos administrativos, o que, além de violar os princípios da eficiência e economicidade, poderá configurar fracionamento de despesa no momento de realização da licitação. 
Em terceiro lugar, não foram apresentados argumentos hábeis a descaracterizar os pareceres técnicos de cada convênio (Notas Técnicas 206, 207 e 208, de 23/12/2009, às peças 1, p. 108, 2, p. 178, e 3, p. 236) como manifestações meramente formais, que não atendem ao objetivo do artigo 31 da Portaria Interministerial MP/MF/MCT 127/2008. Tais notas não examinam a real transferência de recursos, de R$ 300 mil para a compra de três tratores, porquanto cada uma, de conteúdo idêntico, remete à aquisição de apenas um trator. 
Diante desses elementos, julgo irregulares as contas de Márcia Regina Sartori Damo e de Breno Einstein Figueiredo, aplicando-lhes a multa prevista no art. 58 da Lei 8.443/1992. 
Feitas essas considerações, voto por que o Tribunal acolha a minuta de acórdão que ora submeto à deliberação do colegiado.
TCU, Sala das Sessões Ministro Luciano Brandão Alves de Souza, em 14 de abril de 2020.
WALTON ALENCAR RODRIGUES 
Relator